【裁判字號】    97,監,291
【裁判日期】    980227
【裁判案由】    改定禁治產人監護人
【裁判全文】
臺灣高雄地方法院民事裁定               97年度監字第291號
聲  請  人  甲○○
非訟代理人  劉家榮  律師
相  對  人  乙○○
            丙○○
前二人共同
非訟代理人  李明益  律師
上聲請人聲請改定禁治產人吳陳翠華之監護人事件，本院裁定如
下：
    主  文
改定余景登律師為禁治產人吳陳翠華（女，民國○○年○ 月○ 日生
，身分證統一編號：Ｚ000000000號）之監護人。
程序費用新臺幣壹仟元由相對人負擔。
    理  由
一、本件聲請意旨略以：禁治產人吳陳翠華前經本院以民國96年
    度禁字第64號民事裁定宣告為禁治產人，並選定相對人乙○
    ○、丙○○共同擔任其監護人。茲因相對人乙○○、丙○○
    擔任禁治產人吳陳翠華之監護人，遲至97年9 月23日仍未開
    具財產清冊，且將禁治產人吳陳翠華所有之高都汽車股份有
    限公司（下稱高都公司）股份59萬0,964 股出賣予他人，任
    意移轉禁治產人吳陳翠華之財產挪作己用，並不符合禁治產
    人吳陳翠華之最佳利益；且相對人於開具禁治產人吳陳翠華
    之財產清冊並陳報法院前，對於禁治產人吳陳翠華之財產，
    非僅為管理上必要之行為，違反97年5 月23日修正公布之民
    法（下稱修正後民法）第1113條準用修正後民法第1099條、
    第1099條之1 、第1101條第1 項規定，亦符合修正後民法第
    1106條之1 第1 項之規定，爰依法聲請本院改定禁治產人吳
    陳翠華之監護人，並聲請本院向高雄律師公會函詢願意擔任
    禁治產人吳陳翠華監護人之律師名單，改定具有律師資格之
    人為禁治產人吳陳翠華之監護人。
二、相對人辯稱：相對人有善盡擔任禁治產人吳陳翠華監護人之
    責任；再相對人乃因代理禁治產人吳陳翠華對於聲請人提起
    民事訴訟，為保全日後強制執行而有提供擔保之需要，始將
    禁治產人吳陳翠華所有之高都公司股份59萬0,964 股出賣予
    他人，相對人並未將禁治產人吳陳翠華之財產挪作己用等語
    。
三、按禁治產人之監護人，依左列順序定之：1 配偶。2 父母。
    3 與禁治產人同居之祖父母。4 家長。5 後死之父或母以遺
    囑指定之人，民法第1111條第1 項定有明文。次按，為禁治
    產人之最佳利益，法院得依禁治產人、檢察官、當地社會福
    利主管機關，或其他利害關係人之聲請，就其三親等內旁系
    血親尊親屬、社會福利主管機關、社會福利機構或其他適當
    之人改定為監護人，並得指定監護之方法，此參之民法第
    1113條第1 項準用同法第1094條第2 項之規定自明（最高法
    院90年度臺抗字第658 號裁定、臺灣高等法院暨所屬法院96
    年法律座談會民事類提案第7 號研討結果，均認法院得依民
    法第1113條第1 項準用同法第1094條第2 項規定，改定禁治
    產人之監護人，可資參照；另民法第1094條、第1111條、第
    1113條雖曾於97年5 月23日修正公布，惟修正後之規定，依
    民法親屬編施行法第14條之2 之規定，乃自公布後1 年6 個
    月即98年11月23日施行，現尚未發生效力，附此敘明）。
四、查，本件聲請人主張相對人乙○○、丙○○擔任禁治產人陳
    吳翠華之監護人，遲至97年9 月23日仍未開具財產清冊之事
    實，為相對人於本院97年9 月23日訊問時所是認，自堪信為
    真正。次查，聲請人主張相對人乙○○、丙○○將禁治產人
    吳陳翠華所有之高都公司股份59萬0,964 股出賣予他人，任
    意移轉禁治產人吳陳翠華之財產挪作己用之事實，為相對人
    所否認，辯稱：相對人乃因代理禁治產人吳陳翠華對於聲請
    人提起民事訴訟，為保全日後強制執行而有提供擔保之需要
    ，始將禁治產人吳陳翠華所有之高都公司股份59萬0,964 股
    出賣予他人，相對人並未將禁治產人吳陳翠華之財產挪作己
    用等語。經查，聲請人就其主張相對人乙○○、丙○○將禁
    治產人吳陳翠華所有之高都公司股份59萬0,964 股出賣予他
    人，任意移轉禁治產人吳陳翠華之財產「挪作己用」之事實
    ，並未舉證以實其說，已難採信；而相對人就其等抗辯之事
    實，業已提出與所述相符之本院97年度審全字第6 號、臺灣
    板橋地方法院97年度裁全字第668 號民事裁定、本院97年度
    存字第945 號、臺灣板橋地方法院97年度存字第9829號提存
    書、本院自行收納款項統一收據、國庫存款收款書影本各1
    份為證，自堪信為實在。從而，聲請人此部分之主張，自不
    足採。
五、按，監護人於監護關係終止時，應即會同親屬會議所指定之
    人，為財產之清算，並將財產移交於新監護人；如受監護人
    死亡時，交還於其繼承人，此參諸民法第1113條準用同法
    1107條第1 項之規定自明，故禁治產人即受監護人死亡時之
    法定繼承人，對於禁治產人監護人之選定或改定，自屬利害
    關係人。查，聲請人為禁治產人吳陳翠華之子，有全戶戶籍
    資料查詢結果1 份在卷可按，於禁治產人吳陳翠華死亡時，
    為其法定繼承人，揆之前揭說明，對於禁治產人吳陳翠華監
    護人之選定或改定，自屬利害關係人。次按，監護開始時，
    監護人對於受監護人之財產，應會同親屬會議所指定之人，
    開具財產清冊，此觀之民法第1113條準用同法第1099條自明
    。查本件相對人經本院於96年8 月8 日以96年度禁字第64號
    民事裁定選定為禁治產人吳陳翠華之監護人，該裁定業於96
    年9 月6 日確定，然相對人遲至97年9 月23日仍未開具財產
    清冊，已如前述，揆之前揭規定，可知相對人未盡監護人依
    法應盡之義務，相對人對於監護職務之執行，自不符合禁治
    產人吳陳翠華之最佳利益。從而，聲請人對於禁治產人吳陳
    翠華監護人之選定或改定，既屬利害關係人，相對人對於監
    護職務之執行復不符合禁治產人吳陳翠華之最佳利益，則聲
    請人為禁治產人吳陳翠華之最佳利益，聲請本院改定監護人
    ，即屬正當。
六、再聲請人另雖以相對人於開具禁治產人吳陳翠華之財產清冊
    並陳報法院前，對於禁治產人吳陳翠華之財產，非僅為管理
    上必要之行為，違反修正後民法第1113條準用修正後民法第
    1099條、第1099條之1 、第1101條第1 項規定，亦符合修正
    後民法第1106條之1 第1 項之規定為由，聲請本院改定禁治
    產人吳陳翠華之監護人云云。惟按，修正後民法第1113條、
    第1099條、1099條之1 、第1101條第1 項、第1106條之1 之
    規定，乃自公布後1 年6 個月，亦即98年11月23日施行，此
    參諸民法親屬編施行法第14條之3 之規定自明，現尚未發生
    效力，相對人自無違反修正後民法第1113條準用修正後民法
    第1099條、第1099條之1 、第1101條第1 項規定之可能，聲
    請人前揭部分之主張，容有誤會。
七、本院審酌禁治產人吳陳翠華現於高雄市立聯合醫院附設護理
    之家（即大同院區5 樓）護養，有電話紀錄1 份在卷可按，
    毋須由監護人親自護養，且禁治產人吳陳翠華名下之財產，
    除有土地外，尚有數百萬元之現金及股票，且有訴訟案件尚
    在進行之中，此為兩造所不爭執，其監護人自應著重於禁治
    產人吳陳翠華財產之管理，復考量具有律師資格之人，受有
    法律之專業訓練，嫻熟相關之法律程序，對於監護人依法應
    盡之義務，當較一般未受法學訓練之民眾更為明瞭，如由具
    有律師資格之人擔任禁治產人吳陳翠華之監護人，應有助於
    禁治產人吳陳翠華財產之管理，且律師之行止受有律師法之
    規範，其執行監護人之職務，更能公正適法，應適於擔任監
    護人職務；而余景登律師曾向高雄律師公會表明願意擔任禁
    治產人吳陳翠華之監護人，此有高雄律師公會97年12月25日
    高律雄文字第0580號函文所附之名單1 份在卷可按，應能勝
    任監護人之職務，且經本院徵詢結果，復有擔任禁治產人吳
    陳翠華監護人之意願，並有電話紀錄影本1 份在卷可按，爰
    改定余景登律師為禁治產人吳陳翠華之監護人。
八、依非訟事件法第21條第2 項、第24條第1 項，民事訴訟法第
    78 條 、第85條第1 項，裁定如主文。
中    華    民    國    98    年    2     月    27    日
                        家事法庭  法  官  伍逸康
對本裁定抗告須於裁定送達後10日內向本院提出抗告狀。
正本係照原本作成。
中    華    民    國    98    年    2     月    27    日
                                  書記官  蔡淑貞


司法院資訊處製作；財團法人民間司法改革基金會備份。
